ACORDAO-COMPLETO-2585773

ACÓRDÃO 839/2023 ATA 17/2023 - PLENÁRIO

VISTOS, relatados e discutidos estes autos de tomada de contas especial instaurada pela Empresa Brasileira de Correios e Telégrafos em desfavor de Pammela Rafaela Carvalho Cintra Galvão por desfalque na agência AC Belo Jardim, localizada em Belo Jardim, PE,
ACORDAM os ministros do Tribunal de Contas da União, reunidos em sessão do Plenário, ante as razões expostas pelo relator, e com fundamento nos arts. 1º, inciso I, 12, inciso II, 16, inciso III, alínea "d" e §§ 2º e 3º, 19, 23, inciso III, alínea "a", 26, 28, inciso II, 57 e 60 da Lei 8.443/1992 c/c os arts. 214, inciso III, alínea "a", 215 a 217 e 270 do Regimento Interno, em:
9.1. rejeitar as alegações de defesa apresentadas por Pammela Rafaela Carvalho Cintra Galvão;
9.2. julgar irregulares suas contas, condenando-a ao pagamento da importância de R$ 289.685,61 (duzentos e oitenta e nove mil, seiscentos e oitenta e cinco reais e sessenta e um centavos) , atualizada monetariamente e acrescida dos juros de mora, calculados a partir de 13/12/2019 até a data da efetiva quitação do débito, descontando-se os valores já ressarcidos, fixando-lhe o prazo de 15 (quinze) dias, para que comprove, perante o Tribunal, o recolhimento da referida quantia aos cofres da Empresa Brasileira de Correios e Telégrafos;
9.3. aplicar-lhe multa no valor de R$ 100.000,00 (cem mil reais) , fixando-lhe o prazo de 15 (quinze) dias, a contar da notificação, para que comprove, perante o Tribunal, o recolhimento da dívida aos cofres do Tesouro Nacional, atualizada monetariamente desde a data deste acórdão até a data do efetivo recolhimento, se paga após o vencimento, na forma da legislação em vigor;
9.4. autorizar, desde logo, a cobrança judicial das dívidas, caso não atendida a notificação;
9.5. considerar grave a infração cometida por Pammela Rafaela Carvalho Cintra Galvão e, com fundamento no art. 60 da Lei 8.443/1992, inabilitá-la, pelo período de 5 (cinco) anos, para o exercício de cargo em comissão ou função de confiança no âmbito da Administração Pública;
9.6. informar esta decisão à Procuradoria da República em Pernambuco, para adoção das medidas cabíveis.

Tomada de contas especial instaurada em razão de desfalque na Agência dos Correios de Belo Jardim/PE. Análise das alegações de defesa.

Empresa Brasileira de Correios e Telégrafos - ECT - AC Belo Jardim/PE.

3. Interessada: Empresa Brasileira de Correios e Telégrafos - ECT (34.028.316/0001-03).
3.1. Responsável: Pammela Rafaela Carvalho Cintra Galvão (XXX.870.684-XX).

13.1. Ministros presentes: Vital do Rêgo (na Presidência), Walton Alencar Rodrigues, Benjamin Zymler, Augusto Nardes, Aroldo Cedraz e Jhonatan de Jesus (Relator).
13.2. Ministros-Substitutos convocados: Marcos Bemquerer Costa e Weder de Oliveira.

JHONATAN DE JESUS

Adoto como relatório a instrução da extinta Secretaria de Controle Externo de Tomada de Contas Especial, que contou com a anuência de seu corpo dirigente e da representante do Ministério Público junto ao TCU (peças 94 a 96 e 99) :
"INTRODUÇÃO
1.	Cuidam os autos de tomada de contas especial instaurada pela Empresa Brasileira de Correios e Telégrafos - ECT, em desfavor de Pammela Rafaela Carvalho Cintra Galvão, em razão de desfalque, alcance, desvio ou desaparecimento de dinheiro, bens ou valores públicos, dos recursos aplicados no âmbito do Dano ao erário referente ao desfalque ocorrido no Caixa Retaguarda da AC Belo Jardim/PE, após abertura técnica e contagem do numerário contido no cofre da Unidade, constatada em 12/12/2019.
HISTÓRICO
2.	Em 13/11/2020, com fundamento na IN/TCU 71/2012, alterada pela IN/TCU 76/2016, e DN/TCU 155/2016, o dirigente da instituição Empresa Brasileira de Correios e Telégrafos - ECT autorizou a instauração da tomada de contas especial (peça 1) . O processo foi registrado no sistema e-TCE com o número 3299/2020.
3.	O fundamento para a instauração da Tomada de Contas Especial, conforme consignado na matriz de responsabilização elaborada pelo tomador de contas, foi a constatação da seguinte irregularidade: 
Dano ao erário consistente em desfalque no Caixa Retaguarda da AC Belo Jardim/PE, após abertura técnica e contagem do numerário contido no cofre da Unidade, constatada em 12/12/2019.
4.	A responsável arrolada na fase interna foi devidamente comunicada e, diante da ausência de justificativas suficientes para elidir a irregularidade e da não devolução dos recursos, instaurou-se a tomada de contas especial.
5.	No relatório (peça 31) , o tomador de contas concluiu que o prejuízo importaria no valor original de R$ 288.560,05, imputando-se a responsabilidade a Pammela Rafaela Carvalho Cintra Galvão, Gerente da AC Belo Jardim, no período de 10/9/2013 a 30/6/2020, na condição de gestor dos recursos. 
6.	Em 28/12/2020, a Controladoria-Geral da União emitiu o relatório de auditoria (peça 35) , em concordância com o relatório do tomador de contas. O certificado de auditoria e o parecer do dirigente do órgão de controle interno concluíram pela irregularidade das presentes contas (peças 36 e 37) .
7.	Em 29/12/2020, o ministro responsável pela área atestou haver tomado conhecimento das conclusões contidas no relatório e certificado de auditoria, bem como do parecer conclusivo do dirigente do órgão de controle interno, manifestando-se pela irregularidade das contas, e determinou o encaminhamento do processo ao Tribunal de Contas da União (peça 38) .
8.	Na instrução antecedente (peça 42) , analisando-se os documentos nos autos, concluiu-se pela necessidade de realização de citação para a seguinte irregularidade: 
8.1. Irregularidade 1: desfalque de numerário, no valor de R$ 289.685,61, no Caixa Retaguarda da AC Belo Jardim/PE.
8.1.1. Evidências da irregularidade: documentos técnicos presentes nas peças 6, 7, 8, 9, 11, 16, 17, 18, 22, 23, 24, 25, 27 e 28.
8.1.2. Normas infringidas: MANPES, Módulo 01, Capítulo 03, Anexo 1, item 2.1, alíneas 'b', 'h' e 'p' e Módulo 01, Capítulo 03, Anexo 1, item 3.1, alíneas 'l', 'bb', 'hh' 'ii' e 'jj'. 
8.2. Débitos relacionados à responsável Pammela Rafaela Carvalho Cintra Galvão:
	Data de ocorrência
	Valor histórico (R$) 
	Identificador

	13/12/2019
	289.685,61
	D1

	30/7/2020
	1.125,56
	C1

8.2.1. Cofre credor: Empresa Brasileira de Correios e Telégrafos - ECT- AC Belo Jardim.
8.2.2. Responsável: Pammela Rafaela Carvalho Cintra Galvão.
8.2.2.1. Conduta: na parcela D1 - apropriar-se indevidamente de recursos dos Correios descumprindo deveres funcionais.
8.2.2.2. Nexo de causalidade: A apropriação indevida de recurso dos correios resultou em dano ao erário.
8.2.2.3. Culpabilidade: não há excludentes de ilicitude, de culpabilidade e de punibilidade; é razoável supor que a responsável tinha consciência da ilicitude de sua conduta; era exigível conduta diversa da praticada, qual seja, cumprir de forma estrita os seus deveres funcionais estabelecidos nos normativos da entidade. 
9.	Encaminhamento: citação.
10.	 Em cumprimento ao pronunciamento da unidade (peça 44) , foi efetuada citação da responsável, nos moldes adiante:
a)	 Pammela Rafaela Carvalho Cintra Galvão - promovida a citação da responsável, conforme delineado adiante:
	Comunicação: Ofício 59835/2021 - Seproc (peça 50) 
Data da Expedição: 5/11/2021
Data da Ciência: 11/11/2021 (peça 51) 
Observação: Ofício enviado para o endereço do responsável, conforme pesquisa na base de dados no sistema da Receita Federal, custodiada pelo TCU (peça 47) .
Fim do prazo para a defesa: 26/11/2021

	Comunicação: Ofício 59836/2021 - Seproc (peça 49) 
Data da Expedição: 5/11/2021
Data da Ciência: não houve (Número inexistente) (peça 60) 
Observação: Ofício enviado para o endereço do responsável, conforme pesquisa na base de dados no sistema do TSE, custodiada pelo TCU (peça 47) .

	Comunicação: Ofício 59837/2021 - Seproc (peça 48) 
Data da Expedição: 5/11/2021
Data da Ciência: não houve (Outros) (peça 52) 
Observação: Ofício enviado para o endereço do responsável, conforme pesquisa na base de dados no sistema do Renach, custodiada pelo TCU (peça 47) .

	Comunicação: Ofício 23281/2022 - Seproc (peça 82) 
Data da Expedição: 22/6/2022
Data da Ciência: 28/6/2022 (peça 83) 
Observação: Ofício enviado para o endereço do responsável, conforme pesquisa na base de dados no sistema da Receita Federal, custodiada pelo TCU (peça 80) .
Fim do prazo para a defesa: 13/7/2022

	Comunicação: Ofício 23282/2022 - Seproc (peça 81) 
Data da Expedição: 22/6/2022
Data da Ciência: 12/7/2022 (peças 90, 85 e 84) 
Observação: Ofício enviado para o endereço do responsável, conforme pesquisa na base de dados no sistema do TSE, custodiada pelo TCU (peça 80) .
Fim do prazo para a defesa: 27/7/2022

11. Conforme Despacho de Conclusão das Comunicações Processuais (peça 92) , as providências inerentes às comunicações processuais foram concluídas. 
12.	 Transcorrido o prazo regimental, a responsável Pammela Rafaela Carvalho Cintra Galvão apresentou defesa, que será analisada na seção Exame Técnico.
ANÁLISE DOS PRESSUPOSTOS DE PROCEDIBILIDADE DA IN/TCU 71/2012
Avaliação de Viabilidade do Exercício do Contraditório e Ampla Defesa
13.	 Verifica-se que não houve o transcurso de mais de dez anos desde o fato gerador sem que tenha havido a notificação da responsável pela autoridade administrativa federal competente (art. 6º, inciso II, c/c art. 19 da IN/TCU 71/2012, modificada pela IN/TCU 76/2016) , uma vez que o fato gerador da irregularidade sancionada ocorreu em 13/12/2019, e a responsável foi notificada sobre a irregularidade pela autoridade administrativa competente conforme segue:
13.1. Pammela Rafaela Carvalho Cintra Galvão, por meio do ofício acostado à peça 12, recebido em 9/3/2020, conforme AR (peça 13) .
Valor de Constituição da TCE 	
14.	 Verifica-se, ainda, que o valor original do débito, cujo fato gerador ocorreu após 1/1/2017, é de R$ 288.560,05, portanto superior ao limite mínimo de R$ 100.000,00, na forma estabelecida conforme os arts. 6º, inciso I, e 19 da IN/TCU 71/2012, modificada pela IN/TCU 76/2016. 
OUTROS PROCESSOS/DÉBITOS NOS SISTEMAS DO TCU COM OS MESMOS RESPONSÁVEIS
15.	 Informa-se que não foi encontrado débito imputável à responsável em outros processos no Tribunal.
16.	 A tomada de contas especial está, assim, devidamente constituída e em condição de ser instruída.
EXAME TÉCNICO
Da defesa da responsável Pammela Rafaela Carvalho Cintra Galvão
17.	 A responsável Pammela Rafaela Carvalho Cintra Galvão apresentou defesa, que passa a ser analisada em seguida:
18.	Argumento 1 (peça 84, p. 3) :
18.1. A responsável alega que no afã de tentar de todas as formas incriminá-la a empresa cometeu falhas pueris e irrefutáveis na elaboração do falso relatório que apresentou ao Tribunal. Ressalta-se que o relatório foi elaborado sem qualquer tipo de laudo comprobatório de sua veracidade e sem a assinatura do profissional responsável por sua elaboração, uma peça totalmente amadora em PDF, facilmente produzida em qualquer computador.
19.	 Análise do argumento 1: 
19.1. Subentende-se que a defesa está a se referir ao relatório de peça 70. Não contém rasuras e não há indício de que tenha sido montado. Trata-se de Relatório de Auditoria FER - Fechadura Eletrônica de Retardo, oriundo de sistema informatizado que registrou as datas de abertura e fechamento do cofre da agência no período de 14/08/2019 a 20/03/2020.
19.2. Portanto, o argumento não procede.
20.	 Argumento 2 (peça 84, p. 3-4) :
20.1. Alega que a empresa apresentou no relatório apenas os registros de uma senha de abertura, como se fosse a senha da peticionante e que aparece com o nome de Manager 01.
20.2. Ocorre que havia três senhas que foram criadas pela equipe técnica da Empresa Correios e Telégrafos: 1ª senha: Gabriela Bezerra da Silva Lopes, posto que ela era a Tesoureira; 2ª: Pâmmela Rafaela Carvalho Cintra Galvão, obteve senha por ser a gestora da Unidade e assumiu posteriormente também o cargo de Tesoureira; 3ª: Josenildo de Lima Cordeiro, que era a pessoa que sempre tirava as férias das duas funcionárias acima.
20.3. Quando foi determinada a acumular o cargo de tesoureira, ela requereu, por diversas vezes, a eliminação das duas outras senhas existentes na agência capazes de abrir o cofre e a empresa jamais realizou essa eliminação e, por conta disso, as três pessoas mantiveram o tempo todo, as suas senhas válidas e que poderiam abrir o cofre. Restaria a empresa comprovar de forma técnica que estas senhas foram elididas, e isso ela não tem como comprovar, pois, no auge de sua total e absoluta desorganização, que foi o ano de 2019 nos municípios do Estado de Pernambuco, jamais um técnico foi a Belo Jardim desempenhar essa ação.
21.	 Análise do argumento 2: 
21.1. O Relatório de Auditoria FER - Fechadura Eletrônica de Retardo não revela as senhas, mas indica apenas as datas e horários de abertura e fechamento do cofre da empresa. Portanto, não há conexão entre o argumento da defesa e o relatório.
21.2. No que tange a outros funcionários com senhas do cofre da agência, no Relatório 'Julgamento Disciplinar', os Correios contestaram os argumentos da responsável de acordo com os trechos abaixo (peça 17, p. 13-14) :
'Quanto à alegação de que dois funcionários da agência possuem acesso a abertura do cofre e a chave, que fica na primeira gaveta da sua sala, podemos evidenciar claramente o flagrante infringimento das normas corporativas de segurança e a total falta de controle sobre a coisa pública por parte da gestora.
Uma agência de Correios que opera o Banco Postal possui regras rígidas de segurança, pois operam com clientes externos, e considerável volume de dinheiro transacionado.
Vejamos o que o Manual de Segurança, MANSEG 4/3, dispõe sobre esse tópico:
2.1.1.3 Manter o cofre permanentemente trancado, com o uso de todos os mecanismos de proteção disponíveis, que podem ser: a) segredo; b) chave; c) fechadura (mecânica ou eletrônica) de retardo. 
2.1.1.4 Trancar o cofre após cada abertura.
NOTA 1: O tempo máximo permitido de porta aberta para manuseio de numerário no cofre é de três minutos.
NOTA 2: Nos casos em que haja necessidade de conferência de numerário em determinada data/horário, tal fato deve ser registrado em ata específica, que deverá permanecer arquivada na agência e deverá ser utilizada como justificativa para abertura do cofre além do limite estabelecido, quando da auditoria de uso da fechadura eletrônica de retardo. 
2.1.1.5 Retirar a chave do cofre após o seu trancamento. 
2.1.1.6 Guardar as chaves do cofre e mantê-las em local seguro e reservado dentro da Agência.
 NOTA 1: A responsabilidade pela guarda da chave poderá ser atribuída ao Encarregado de Tesouraria. 
NOTA 2: A cópia da chave do cofre não deve ser guardada dentro dele, mas em local seguro e reservado dentro da Agência.
Depreende-se da norma transcrita que não há autorização para que outros colaboradores tenham acesso à chave do cofre que não seja o gestor e o encarregado de tesouraria. Como ambas as funções eram acumuladas pela envolvida em razão da classificação da agência, jamais poderia permitir que outros tivessem acesso. Se existiu tal prática, a responsabilidade recai sobre a própria ex-gestora que ignorou as normas às quais estava vinculada.'
21.3. Enfim, segundo os Correios não havia autorização para que outros colaboradores tivessem acesso ao cofre.
21.4. Portanto, o argumento não favorece a defesa.
22.	 Argumento 3 (peça 84, p. 4) :
22.1. Alega que ao emitir o falso relatório, a pessoa responsável por inventá-lo não foi avisada que no mês de agosto de 2019 a peticionante Pammela Rafaela não trabalhou e não abriu o cofre nem uma vez com sua senha, porque 'estava de férias', e foi substituída pela Sra. Gabriela Bezerra da Silva Lopes, que tinha a sua senha própria, porém, foi apresentada a mesma senha para abertura do cofre para os dias de agosto de 2019, com o claro objetivo de dizer que só havia uma senha e incriminar a peticionante.
23.	 Análise do argumento 3: 
23.1. O período que a responsável alega que se encontrava em férias - agosto/2019 - não interessa ao debate nesta TCE, pois a suspeita da prática da irregularidade ocorreu 3 meses depois, no dia 26/11/2019, às 07:39hs, em que os Correios constataram que a gestora Pammela Galvão se aproximou do local onde ficava ligada a tomada do equipamento CFTV da AC Belo Jardim e logo após a gravação das câmeras foi interrompida, conforme o vídeo gravado pelo sistema CFTV, segundo consta no Relatório de Providências Preliminares (peça 11, p. 1) .
23.2. Portanto, o argumento não favorece a defesa.
24.	 Argumento 4 (peça 84, p. 5) :
24.1. Segundo a defesa o cofre da agência precisava ser aberto obrigatoriamente ao menos duas vezes ao dia: uma vez pela manhã para retirar o dinheiro do cofre e pegar dinheiro trocado para abastecer os caixas, além de garantir saques dos clientes, já que os Correios possuíam à época uma parceria com o Banco do Brasil e dentro da agência funcionava o banco postal, e ao final do dia, abrir-se-ia o cofre novamente, para guardar o dinheiro recebido pelos caixas no decorrer do dia. 
24.2. Porém, segundo alega, não há como explicar que o cofre só foi aberto uma vez nos dias 14/08/2019 até 04/09/2019. Não existe qualquer forma de explicar essa situação, qualquer gerente de agência pode comprovar que isso é impossível na efetivação do trabalho diário nos Correios, posto a quantidade enorme de movimentação diária. 
24.3. Também não há como explicar que o relatório não apresentou a abertura do cofre entre os dias 04 e 17/09/2019. Também não existe explicação para isso, pois, é inimaginável que os correios ficaram sem receber um só cliente durante 14 dias, ainda mais com o fato de Belo Jardim, naquela época, respondia também por outras duas Agências: Brejo da Madre de Deus e São Bento do Una, conforme já está até confessado pela Empresa Correios e Telégrafos.
25.	 Análise do argumento 4: 
25.1. A defesa se reporta a eventos ocorridos entre os dias 04/09/2019 e 17/09/2019.
25.2. Cabe repetir que a suspeita da prática da irregularidade ocorreu a partir de 26/11/2019, às 07:39hs, em que os Correios constataram que a gestora Pammela Galvão se aproximou do local onde ficava ligada a tomada do equipamento CFTV da AC Belo Jardim e logo após, a gravação das câmeras foi interrompida, conforme o vídeo gravado.
25.3. Esse foi o momento e o fato que colocaram a responsável na cena da irregularidade, ou seja, a partir dessa data houve a suspeita do desfalque de numerário dos Correios.
25.4. Portanto, o argumento não favorece a defesa.
26.	 Argumento 5 (peça 84, p. 5-6) :
26.1. Alega que nos eventos 78 e 77 do pretenso relatório da abertura do cofre ocorre a falha mais gritante e, absolutamente sem defesa e explicação que comprovam a falsidade desse relatório, pois informa que o último dia de abertura do cofre foi em 22/11/2019 e apenas reaberto em 12 de dezembro de 2019 às 18:11:00, ou seja, fora do horário de expediente. Ora, já resta comprovado e confessado pela própria Empresa Correios e Telégrafos que o cofre foi aberto neste dia 12 de dezembro de 2019 às 10:47hs e isto na presença de todas as pessoas que assinam o documento que foi denominado de Anexo 04: Termo de Ocorrência (peça 85) .
27.	 Análise do argumento 5: 
27.1. A versão da defesa é contestada no relatório 'Julgamento Disciplinar' (peça 17, p. 12) , conforme trechos abaixo:
'Insta esclarecer que, conforme consta no Termo de Informação de Gabriela Bezerra da Silva Lopes, matrícula 8.508.286-4, no dia 02/12/2019, os empregados da unidade entraram em contato com a chefia imediata da envolvida (REATE02-PE) para saber os procedimentos que deveriam adotar e informaram que o cofre estava travado, já que a gestora havia informado estar de licença. A coordenadora de atendimento informou que não estava ciente do afastamento da empregada até então. Neste mesmo dia, 02/12/2019, a Coordenadora abriu a OS (ordem de serviço) 1246219 para conserto do cofre, pois desde a saída da gestora, esse permaneceu travado e a agência precisava operar.
Seguindo as ordens de seu superior, gerente da REATE02-PE, no dia 02/12/2019, os atendentes foram orientados a repor todo o numerário que estava fora, inserindo no cofre pela boca de lobo, com termo assinado por todos os empregados presentes no dia. E assim o fizeram conforme consta no documento (11628477) . Após executado o procedimento, a agência passou a operar sem movimentação de dinheiro em espécie.
Como no dia 04/12/2019 a envolvida apresentou outro atestado médico, já de outro médico que não os dois primeiros, cujo afastamento agora era de 30 (trinta) dias, ou seja, iria entrar em afastamento pelo INSS, a sua chefia imediata enviou a coordenadora de atendimento à agência, no dia 06/12/2019, Marília Cavalcanti Leite Queiroz, Matrícula: 8.507.123-4, para fazer a passagem a um Gerente Substituto.
Então, no dia 06/12/2019, foi feita a passagem da agência para a nova gestora interina, Gabriela Bezerra da Silva Lopes, matrícula 8.508.286-4, oportunidade em que ficou constatado que o cofre permanecia sem operação, desde o dia 29/11/2019, aguardando o conserto.'
27.2. Segundo, ainda, o relatório (peça 17, p. 15) :
'Insta Esclarecer que, no dia 12/12/2019, data marcada para conserto e abertura do cofre, que estava quebrado desde 29/11/2019, compareceram à unidade AC Belo Jardim/PE, a instância superior da agência (REATE02-PE) representada pelos colaboradores Marília Cavalcante Leitão Queiroz e Beroaldo Gomes de Sá Junior, e todos os demais colaboradores da unidade estavam presentes.
Todos presenciaram a abertura do cofre pelo técnico, conforme documento SEI (11628776) , e constataram que no interior do mesmo só existia a quantia física de numerário de R$ 10.035,25, enquanto o saldo da agência no sistema alimentado pela Gerente era de R$ 299.720,86. Logo, restou comprovado que estava faltando a quantia de R$ 289.685,61.'
27.3. As informações contidas nos eventos 78 e 77 do relatório FER (peça 70, p. 3-4) não se contrapõem ao documento 'Termo de Ocorrência' (peça 85) . Esse informa que no dia 12/12/2019, 10:47hs, na presença de vários empregados, o cofre que se encontrava com defeito/travado foi aberto por técnicos, enquanto, obviamente depois de consertado, houve atividade naquele mesmo dia 12/12/2019, 18:11hs, no caso de fechamento do cofre, já que o relatório não registra outro evento - de fechamento e/ou abertura - entre 10:47hs e 18:11hs do dia 12/12/2019.
27.4. Portanto, o argumento não favorece a defesa.
28.	 Argumento 6 (peça 84, p. 6-7) :
28.1. Quanto à filmagem apresentada, alega que não há qualquer comprovação técnica de que não foi adulterada, e que uma simples perícia no local onde ela ocorreu vai comprovar que a peticionante, ao adentrar na sala 'está mirando' o controle remoto, 'que tem em suas mãos', para o aparelho de ar-condicionado e não para o aparelho DVR de gravação.
28.2. Não reflete a verdade dizer que a peticionante entrou na sala para desligar o aparelho que controla as câmeras de vídeo, ao contrário, o vídeo demonstra claramente que a peticionante chegou ao trabalho as às 07h39min40s, entrou na sala onde ficam os malotes e caixa de produtos que são colocados à venda pelos correios, e com o controle nas mãos ligou o ar-condicionado e seguiu ao trabalho normalmente.
28.3. Alega que os Correios faltaram com a verdade perante esse Tribunal informando que o aparelho que controla as câmeras ficaria 'nesta sala', o que não é verdade, pois tal o aparelho 'fica no corredor'.
29.	Análise do argumento 6: 
29.1. Os Correios refutam o argumento esclarecendo que a central de monitoramento do CFTV é independente do local de filmagem. Segundo a empresa, as imagens são captadas via central de monitoramento, sem possibilidade de adulteração, e acostadas ao processo por solicitação do apurador. Portanto, as alegações da contestante são descabidas de fundamento (peça 17, p. 14) .
30.	 Argumento 7 (peça 84, p. 9) :
30.1. Alega que se afastou do trabalho por motivo de doença causada claramente por conta do acúmulo desumano de trabalho imposto pela Empresa Correios e Telégrafos no dia 29 de novembro 2019, aliado a uma diminuição súbita e injusta de seu salário, fato que prejudica o emocional de qualquer pessoa, e a gestora interina Gabriela Bezerra da Silva Lopes, que ficou ao lado do cofre sem qualquer lacre por 9 dias, até o dia 8 de dezembro quando, enfim, o cofre foi lacrado apenas no dia 10 de dezembro de 2019 e que se percebeu que as câmeras estavam desligadas.
31.	 Análise do argumento 7: 
31.1. Os Correios retrucam o argumento da responsável, pois o cofre apresentou defeito e somente no dia 12/12/2019 foi procedido o conserto e abertura do cofre, que estava quebrado desde 29/11/2019, conforme a própria defendente admite em seu depoimento (peça 14, p. 20) .
32.	 Argumento 8 (peça 84, p. 10) :
32.1. Alega que as imagens apresentadas em nada condenam a peticionante, muito pelo contrário, demonstra claramente a busca incessante em incriminá-la, certamente para esconder os verdadeiros autores do furto, se é que houve mesmo esse furto, visto não constar nos autos nenhum Boletim Policial do dia da abertura do cofre. Assim como esse pretenso relatório de abertura do cofre é uma farsa, aliás, uma farsa mal elaborada, malfeita e sem qualquer coerência com um dia a dia de uma agência dos Correios e Telégrafos.
33.	 Análise do argumento 8: 
33.1. Os Correios reiteraram que não foi apresentada, em nenhum momento da defesa, resposta efetiva ao extravio do numerário sob sua responsabilidade.
33.2. Destacam que até a passagem da agência para a gerente interina, que ocorreu com o termo de passagem efetivado pela instância superior (REATE02-PE) , a responsável pela unidade era a Sra. Pammela Rafaela Carvalho Cintra Galvão, matrícula 8.507.571-0. Descumpriu reiteradamente as normas corporativas da agência. O dinheiro que estava sob a sua responsabilidade não foi encontrado no cofre da agência de Belo Jardim e não houve, por parte da detentora, qualquer justificativa para o extravio (peça 17, p.17) .
34.	 Argumento 9 (peça 84, p. 11-12) :
34.1. Ao final, a defesa requer: 
a) A impugnação do vídeo apresentado, pela falta de comprovação técnica de que não houve adulteração na hora de sua criação, visto que a Empresa não apresenta qualquer laudo técnico de sua veracidade e lisura.
b) A impugnação do Relatório de Abertura do cofre apresentado, pois, além de não vir acompanhado de um laudo técnico de sua lisura na elaboração, não contém assinatura de quem o elaborou e se responsabilize por ele, além de não apresentar a mínima coerência com a verdadeira rotina de abertura de cofre de uma agência dos correios, ainda mais da Agência de Belo Jardim, onde funcionavam 3 agências. 
c) Que seja realizada uma perícia pela Polícia Federal junto ao cofre da Unidade dos Correios de Belo Jardim (PE) para que possam ser esclarecidas as evidentes falhas e obscuridades apresentadas e agora, denunciadas, no Relatório de Abertura do cofre que fora trazido aos Autos pela Empresa Correios e Telégrafos; 
d) Em se apurando qualquer irregularidade no referido Relatório, que sejam feitas as devidas diligências para descobrir os responsáveis pela elaboração de tal Relatório, já que ele não veio assinado por seu elaborador, e encaminhar a situação para apuração junto a Polícia Federal; 
e) Que a Empresa comprove de forma técnica que as senhas pertencentes à Sra. Gabriela Bezerra da Silva Lopes e ao Sr. Josenildo de Lima Cordeiro, foram elididas no momento em que a Sra. Pammela Rafaela assumiu a tesouraria da agência de Belo Jardim (PE) , posto que esta ação é realizada através de um procedimento específico e gerado relatório do fato, onde devem assinar o técnico responsável pela eliminação da senha, o gerente da agência e a pessoa que teve a sua senha eliminada, tudo para a segurança dos envolvidos. 
f) Que a Empresa Correios e Telégrafos apresente laudo comprobatório de que não houve adulteração na filmagem apresentada a este TCU. 
g) Que a Empresa Correios e Telégrafos apresente as filmagens dos dias 22 a 26 de novembro de 2019, da sala onde fica o cofre da Agência de Belo Jardim, afim de apurar a presença ou ausência de abertura do cofre durante esses dias em que a agência funcionou normalmente, como forma de comprovar a veracidade ou não do relatório de abertura do cofre apresentado pela empresa.
35. Análise do argumento 9: 
35.1. O argumento 9 é o resumo dos pedidos formulados pela defesa, já analisados na instrução.
35.2. Neste caso, cabe complementar que não cabe ao TCU determinar, a pedido de responsável, a realização de diligência, perícia ou inspeção para a obtenção de provas, uma vez que constitui obrigação da parte apresentar os elementos que entender necessários para a sua defesa (Acórdão 3343/2019-TCU-Primeira Câmara, Ministro Augusto Sherman Cavalcante) .
36.	 Da análise procedida acima, verifica-se que os argumentos de defesa não foram suficientes para elidir a irregularidade pela qual está sendo responsabilizada, de forma que devem ser rejeitados.
37.	 Não há elementos para que se possa efetivamente aferir e reconhecer a ocorrência de boa-fé na conduta de Pammela Rafaela Carvalho Cintra Galvão, podendo este Tribunal, desde logo, proferir o julgamento de mérito pela irregularidade das contas, conforme os termos dos §§ 2º e 6º do art. 202 do Regimento Interno do TCU, condenando-se a responsável ao débito apurado e aplicando-lhe a multa prevista no art. 57, da Lei 8.443/1992.
Considerações finais
38.	 Apenas para constar, visto que a informação a seguir não é matéria examinada nesta instrução, juntamente com as alegações de defesa anteriores (peça 54) a responsável anexou cópia da Ação Trabalhista ATOrd 0000306-55.2020.5.06.0331 (peça 55) em que Pammela Rafaela Carvalho Cintra Galvão litiga contra a Empresa Brasileira de Correios e Telégrafos requerendo a Rescisão Indireta de seu contrato de trabalho, com a consequente condenação da reclamada (ECT) ao pagamento dos direitos da reclamante.
39.	 Pois bem, apenas a título de informação, à peça 93 anexamos cópia da sentença proferida nos autos do processo trabalhista acima referido, do qual se extrai da parte dispositiva a seguinte decisão: 
Quanto à reclamação trabalhista originária: 
- no mérito, julgar improcedentes os pedidos formulados, nos termos da fundamentação.
[...]
Quanto à reconvenção:
- no mérito, julgar procedente o pedido para condenar a parte reconvinda (trabalhadora) a: 
a) restituir à parte reconvinte (empresa) o valor de R$ 289.685,61, na forma da fundamentação.
[...]
40.	 Enfim, a responsável foi condenada na ação trabalhista a restituir aos Correios o valor de R$ 289.685,61, justamente o montante do débito discutido nesta TCE.
41.	 O registro acima é meramente informacional, considerando que a jurisprudência desta Corte é firme no sentido de que a existência de processos no Poder Judiciário e no TCU com idêntico objeto não caracteriza repetição de sanção sobre mesmo fato (bis in idem) nem litispendência. No ordenamento jurídico brasileiro vigora o princípio da independência das instâncias, em razão do qual podem ocorrer condenações simultâneas nas diferentes esferas jurídicas. O recolhimento do débito, em um ou outro processo, serve para comprovação de quitação e sana a dívida (Acórdão 2006/2013-TCU-Primeira Câmara, Relatora Ministra Ana Arraes) .
CONCLUSÃO
42.	 Em face da análise promovida na seção 'Exame Técnico', propõe-se rejeitar as alegações de defesa de Pammela Rafaela Carvalho Cintra Galvão, uma vez que não foram suficientes para sanar as irregularidades a ela atribuídas e nem afastar o débito apurado. Ademais, inexistem nos autos elementos que demonstrem a boa-fé da responsável ou a ocorrência de outras excludentes de culpabilidade.
43.	 Verifica-se também que não houve a prescrição da pretensão ressarcitória e punitiva, conforme análise já realizada.
44.	 Tendo em vista que não constam dos autos elementos que permitam reconhecer a boa-fé do responsável, sugere-se que as suas contas sejam julgadas irregulares, nos termos do art. 202, § 6º, do Regimento Interno do TCU, com a imputação do débito atualizado monetariamente e acrescido de juros de mora, nos termos do art. 202, § 1º do Regimento Interno do TCU, descontado o valor eventualmente recolhido, com a aplicação da multa prevista no art. 57 da Lei 8.443/1992.
45.	 Por fim, como não houve elementos que pudessem modificar o entendimento acerca das irregularidades em apuração, mantém-se a matriz de responsabilização presente na peça 75.
PROPOSTA DE ENCAMINHAMENTO
46.	 Diante do exposto, submetemos os autos à consideração superior, propondo ao Tribunal:
a)	rejeitar as alegações de defesa apresentadas pela responsável Pammela Rafaela Carvalho Cintra Galvão; 
b)	julgar irregulares, nos termos dos arts. 1º, inciso I, 16, inciso III, alínea d, da Lei 8.443/1992, c/c os arts. 19 e 23, inciso III, da mesma Lei, as contas da responsável Pammela Rafaela Carvalho Cintra Galvão, condenando-a ao pagamento da importância a seguir especificada, atualizada monetariamente e acrescida dos juros de mora, calculada a partir da data discriminada até a data da efetiva quitação do débito, fixando-lhe o prazo de quinze dias, para que comprove, perante o Tribunal, o recolhimento da referida quantia aos cofres do Empresa Brasileira de Correios e Telégrafos - ECT- AC Belo Jardim, nos termos do art. 23, inciso III, alínea 'a', da citada lei, c/c o art. 214, inciso III, alínea 'a', do Regimento Interno do TCU. 
Débitos relacionados à responsável Pammela Rafaela Carvalho Cintra Galvão (CPF: XXX.870.684-XX) :
	Data de ocorrência
	Valor histórico (R$) 
	Tipo da parcela

	13/12/2019
	289.685,61
	Débito

	30/7/2020
	1.125,56
	Crédito

Valor atualizado do débito (com juros) em 7/11/2022: R$ 339.711,96.
c)	aplicar à responsável Pammela Rafaela Carvalho Cintra Galvão, a multa prevista no art. 57 da Lei 8.443/1992 c/c o art. 267 do Regimento Interno do TCU, fixando-lhe o prazo de quinze dias, a contar da notificação, para que comprove, perante o Tribunal (art. 214, III, alínea 'a', do Regimento Interno do TCU) , o recolhimento da dívida aos cofres do Tesouro Nacional, atualizada monetariamente desde a data do acórdão que vier a ser proferido por este Tribunal até a data do efetivo recolhimento, se paga após o vencimento, na forma da legislação em vigor;
d)	autorizar, desde logo, a cobrança judicial das dívidas, caso não atendida a notificação, na forma do disposto no art. 28, inciso II, da Lei 8.443/1992;
e)	autorizar também, desde logo, se requerido, com fundamento no art. 26, da Lei 8.443, de 1992, c/c o art. 217, §1º do Regimento Interno do TCU, o parcelamento da (s) dívida (s) em até 36 parcelas, incidindo, sobre cada parcela, corrigida monetariamente, os correspondentes acréscimos legais, fixando-lhe o prazo de quinze dias, a contar do recebimento da notificação, para comprovar, perante o Tribunal, o recolhimento da primeira parcela, e de trinta dias, a contar da parcela anterior, para comprovar os recolhimentos das demais parcelas, devendo incidir, sobre cada valor mensal, atualizado monetariamente, os juros de mora devidos, no caso do débito, na forma prevista na legislação em vigor, alertando o responsável de que a falta de comprovação do recolhimento de qualquer parcela importará o vencimento antecipado do saldo devedor, nos termos do § 2º do art. 217 do Regimento Interno deste Tribunal; 
f)	enviar cópia do Acórdão a ser prolatado à Procuradoria da República no Estado de Pernambuco/PE, nos termos do § 3º do art. 16 da Lei 8.443/1992, c/c o § 7º do art. 209 do Regimento Interno do TCU, para adoção das medidas cabíveis; e
g)	enviar cópia do Acórdão que vier a ser proferido ao Empresa Brasileira de Correios e Telégrafos - ECT e ao responsável, para ciência;
h)	informar à Procuradoria da República no Estado de Pernambuco/PE, à Empresa Brasileira de Correios e Telégrafos - ECT e à responsável que a presente deliberação, acompanhada do Relatório e do Voto que a fundamenta, está disponível para a consulta no endereço www.tcu.gov.br/acordaos, além de esclarecer que, caso requerido, o TCU poderá fornecer sem custos as correspondentes cópias, de forma impressa; e
i)	informar à Procuradoria da República no Estado de Pernambuco/PE que, nos termos do parágrafo único do art. 62 da Resolução TCU 259/2014, os procuradores e membros do Ministério Público credenciados nesta Corte podem acessar os presentes autos de forma eletrônica e automática, ressalvados apenas os casos de eventuais peças classificadas como sigilosas, as quais requerem solicitação formal."
	É o relatório.

Ieda Cristina Almeida (OAB/PA 8.861), representando Pammela Rafaela Carvalho Cintra Galvão.

Procuradora-Geral Cristina Machado da Costa e Silva.

TOMADA DE CONTAS ESPECIAL. DESFALQUE. CONTAS IRREGULARES. DÉBITO. MULTA. CONDUTA GRAVE. INABILITAÇÃO.

TOMADA DE CONTAS ESPECIAL (TCE)

Unidade de Auditoria Especializada em Tomada de Contas Especial (AudTCE).

Cuidam os autos de tomada de contas especial instaurada pela Empresa Brasileira de Correios e Telégrafos em desfavor de Pammela Rafaela Carvalho Cintra Galvão em razão de dano ao erário decorrente de desfalque na agência AC Belo Jardim, localizada em Belo Jardim, PE. 
O desfalque foi constatado quando o cofre de retaguarda da agência foi aberto por técnicos, depois de ter ficado travado e sem uso de 29/11 a 12/12/2019. Durante esse período, a responsável - gerente da agência à época - esteve afastada do trabalho em razão de problemas de saúde, e os empregados - por orientação da chefe da Gerência Regional de Atendimento - utilizaram o armário de valores existente para guarda do numerário. 
De acordo com a notificação constante da peça 12, antes de se ausentar, Pammela Galvão "abriu a agência, repassou o numerário para os atendentes, informou que não estava conseguindo abrir o cofre e que iria para uma consulta médica e não retornou mais à AC". 
Em 12/12/2019, quando o mencionado equipamento foi aberto, constatou-se a ocorrência do desfalque, pois, em seu interior, havia apenas R$ 10.035,25, enquanto o sistema dos Correios apresentava saldo contábil de R$ 299.720,86. 
Devidamente citada, a responsável apresentou suas alegações de defesa, que foram analisadas pela extinta Secretaria de Controle Externo de Tomada de Contas Especial (SecexTCE) , que, por entender não terem sido os argumentos apresentados suficientes para afastar a irregularidade, propôs julgar irregulares as contas da responsável, condenando-a ao ressarcimento do débito e aplicando-lhe multa. 
Acompanho a análise realizada pela unidade técnica e corroborada pela Procuradora-Geral do Ministério Público junto ao TCU, Cristina Machado da Costa e Silva.¿ 
Em sua defesa, Pammela Galvão alegou haver (i) outros empregados com acesso ao cofre de retaguarda da referida agência, (ii) inconsistências no relatório de abertura de cofre juntado aos autos e (iii) irregularidades no vídeo do circuito interno de TV da agência, além de outros fatos não relacionados ao período em que ocorreu o desfalque. 
A alegação da responsável de que outros empregados da agência teriam acesso ao cofre não a socorre, pois, de acordo com o relatório de abertura de cofre (peça 70) , o equipamento permaneceu sem uso de 23/11 a 11/12/2019. 
Sua afirmação de que havia inconsistências no mencionado relatório de abertura de cofre em razão da impossibilidade de uma agência não utilizar o equipamento por tão longo período também não pode ser acatada. De acordo com o Parecer 17/2020 (peça 33) , da Gerência Corporativa de Auditoria Especializada dos Correios, pelo fato de o mencionado cofre estar travado, utilizou-se o armário de valores da agência como solução temporária para guarda do numerário.  
Com relação à existência de irregularidades no vídeo do circuito interno de TV da agência, importa destacar que a responsável não trouxe qualquer elemento capaz de comprovar sua alegação. Ademais, segundo a Empresa Brasileira de Correios e Telégrafos, as referidas imagens são captadas via central de monitoramento, sem possibilidade de adulteração, o que impede que o argumento de Pammela Rafaela Carvalho Cintra Galvão seja aceito. 
Por fim, não podem ser aceitos elementos de defesa referentes a datas anteriores aos fatos em exame, conforme análise da extinta SecexTCE, reproduzida no relatório que embasa esta decisão. 
Destarte, anuo à proposta para que as contas de Pammela Rafaela Carvalho Cintra Galvão sejam julgadas irregulares, com sua condenação ao pagamento do débito e da multa prevista no art. 57 da Lei 8.443/1992.¿¿Importa esclarecer que, no cálculo da dívida, considerou-se o desconto de R$¿1.125,56, efetuado quando da rescisão contratual da responsável em 30/7/2020. 
Quanto à dosimetria da penalidade, tenho por justa que seja no montante de 30% do valor atualizado do dano ao erário em face da gravidade dos atos praticados. 
Ademais, tendo em vista a violação às normas da Empresa Brasileira de Correios e Telégrafos, combinada com a atuação da responsável em benefício próprio e em desacordo com o interesse público, considero igualmente pertinente que seja promovida sua inabilitação para o exercício de cargo em comissão ou função de confiança na Administração Pública federal pelo prazo de cinco anos. 
Finalmente, no que tange à prescrição das pretensões punitiva e ressarcitória, considerando o marco inicial para contagem do prazo prescricional, 12/12/2019 - data do conhecimento da irregularidade pelos Correios -, bem como atos interruptivos ocorridos - a exemplo das citações da responsável em 19/10/2021, 10/3 e 23/5/2022 -, concluo que, à luz do novo entendimento desta Corte de Contas, não estão prescritas as pretensões punitiva e ressarcitória em relação a ela.¿¿ 
Ante o exposto, voto por que este Colegiado aprove a minuta de acórdão que submeto à sua apreciação.¿ 
 
TCU, Sala das Sessões, em 3 de maio de 2023. 

Ministro JHONATAN DE JESUS  
Relator